臺灣雲林地方法院刑事判決　　　　　　　100年度易字第480號
公　訴　人　臺灣雲林地方法院檢察署檢察官
被　　　告　陳潔孝
上列被告因詐欺案件，經檢察官聲請以簡易判決處刑（100 年度
撤緩偵字第82號），本院認不宜以簡易判決處刑（原案號：100
年度六簡字第208 號），改依通常程序審理，判決如下：
    主  文
陳潔孝無罪。
    理  由
一、公訴意旨略以：被告陳潔孝已預見將自己之金融機構帳戶存
    摺、金融卡及密碼提供他人使用，恐遭利用作為人頭帳戶，
    供為詐欺集團匯款之用。詎仍基於幫助他人詐欺取財之不確
    定故意，於民國98年12月19日15時許，在雲林縣莿桐鄉義和
    村三和51之3 號居處前，將其帳號為00000000000 之第一商
    業銀行西螺分行帳戶（下稱第一銀行帳戶）之存摺、提款卡
    與密碼交付予不詳姓名年籍之成年男子「偉仔」，以幫助詐
    欺集團從事財產犯罪。而「偉仔」或轉手者取得陳潔孝上開
    第一商銀帳戶之存摺等物後，其所屬詐欺集團成員即基於意
    圖為自己不法所有之犯意，於同日19時30分許，佯以網路購
    物商店「花露露美妝館」服務人員名義，撥打電話向告訴人
    陳慧蘭詐稱其之前上網所購美髮用品付款方式不慎遭會計人
    員設定成連續扣款12個月，需前往自動櫃員機取消設定云云
    ，致使告訴人陷於錯誤，乃於同日（98年12月19日）前往新
    竹市第一商業銀行某分行，並依詐欺集團成員之指示，臨櫃
    跨行提領新臺幣（下同）99,000元後，再匯入陳潔孝之前開
    帳戶內，旋遭詐欺集團成員提領得逞，陳潔孝即以此方式幫
    助該犯罪集團以詐術取得他人財物。因認被告陳潔孝涉犯幫
    助詐欺取財罪嫌。
二、按犯罪事實應依證據認定之，無證據不得認定犯罪事實；不
    能證明被告犯罪者，應諭知無罪之判決，刑事訴訟法第154
    條第2 項、第301 條第1 項定有明文。次按犯罪事實之認定
    ，應憑真實之證據，倘證據是否真實尚欠明確，自難以擬制
    推測之方法，為其判斷之基礎；而認定犯罪事實之證據係指
    足以認定被告確有犯罪行為之積極證據而言，該項證據自須
    適合於被告犯罪事實之認定，始得採為斷罪資料，有最高法
    院53年臺上字第656 號、29年上字第3105號判例可資參照。
    另為貫撤無罪推定原則，檢察官對於被告之犯罪事實，應負
    實質舉證責任。刑事訴訟法修正後第161 條第1 項規定「檢
    察官就被告犯罪事實，應負舉證責任，並指出證明之方法」
    ，明定檢察官舉證責任之內涵，除應盡「提出證據」之形式
    舉證責任外，尚應「指出其證明之方法」，用以說服法院，
    使法官「確信」被告犯罪構成事實之存在。此「指出其證明
    之方法」，應包括指出調查之途徑，與待證事實之關聯及證
    據之證明力等事項。倘檢察官所提出之證據，不足為被告有
    罪之積極證明，或其指出證明之方法，無法說服法院以形成
    被告有罪之心證者，應貫徹無罪推定原則，為無罪之判決（
    最高法院92年臺上字第128 號判例意旨、100 年度第4 次刑
    事庭會議決議第1 點參照）。再按刑法第339 條第1 項之詐
    欺取財罪，係以意圖為自己或第三人不法之所有，以詐術使
    人陷於錯誤，將本人或第三人之物交付為構成要件，是刑法
    上之詐欺取財罪，除行為人主觀上有為自己或第三人不法之
    所有之意圖外，於客觀上，必以行為人有施用詐術為必要，
    如未使用詐術使人陷於錯誤，自不得以詐欺取財罪相繩。所
    謂以詐術使人交付，必係被詐欺人因其詐術而陷於錯誤，始
    為相當，若其所用方法，不能認為詐術，亦不致使人陷於錯
    誤，即不構成本罪（最高法院61年臺上字第3099號、76年臺
    上字第4986號、46年臺上字第260 號判例意旨參照）。末按
    刑法上之幫助犯，以正犯已經犯罪為構成要件，故幫助犯無
    獨立性，如無正犯犯罪行為之存在，幫助犯即無由成立，此
    即共犯從屬性說，並不認幫助犯之幫助行為，為實行行為，
    是以幫助行為之是否既遂，仍應以正犯之實行行為為準（最
    高法院82年度臺上字第6104號判決意旨參照）。
三、公訴意旨認被告涉犯上開罪嫌，無非係以：證人即告訴人陳
    慧蘭於警詢之指述，告訴人陳慧蘭之兆豐國際商業銀行帳號
    00000000000000號帳戶、臺灣銀行帳號000000000000號帳戶
    匯款、華南商業銀行帳號000000000000號帳戶、第一銀行鳳
    山分行存帳號00000000000 號帳戶存摺影本、第一商業銀行
    鳳山分行存戶活期儲蓄存款帳號00000000000 號帳戶資金往
    來明細、新竹市警察局第二分局關東橋派出所受理詐騙帳戶
    通報警示簡便格式表、內政部警政署反詐騙諮詢專線紀錄表
    、陳潔孝第一銀行帳戶開戶基本資料、資金交易明細表為其
    主要論據。訊據被告固坦承：曾於98年12月19日15時許，在
    雲林縣莿桐鄉義和村三和51之3 號居處前，將其上開第一銀
    行帳戶之存摺、提款卡與密碼交付予不詳姓名年籍之成年男
    子「偉仔」等情，惟堅詞否認有何幫助詐欺取財之犯行，並
    辯稱：不知道「偉仔」將自己的存摺、提款卡及密碼等資料
    拿去做犯法的事等語，經查：
  (一)告訴人陳慧蘭於98年12月19日，遭詐欺集團成員以佯稱網路
    購物扣款有問題之方式帳騙，陷於錯誤，而依某自稱網路購
    物商店服務人員之詐騙集團成員指示，分別以其上開兆豐銀
    行帳戶匯款574 元、臺灣銀行帳戶匯款642 元、華南銀行帳
    戶轉帳匯款493 元及第一銀行鳳山分行帳戶轉帳匯款328 元
    至中華郵政旗津郵局帳號000-0000000000000 號帳戶，嗣又
    依照某自稱兆豐銀行員工之指示，前往某統一超商查證其上
    開第一銀行鳳山分行帳戶內，有該公司誤匯入之10萬元後，
    分別提領20,000元現金4 次及19,000元現金1 次（共計99,0
    00元，扣除手續費30元，最後剩餘970 元，因不滿1,000 元
    而未提領）後，再前往新竹市第一商業銀行鳳山分行之存款
    機，將99,000元分4 筆（93,000元、4,000 元、1,000 元、
    1,000 元）匯入陳潔孝之前揭第一銀行帳戶內，旋遭人提領
    一空等情，業據告訴人於警詢指述綦詳（見警卷第10至12頁
    ），復有陳慧蘭之兆豐國際商業銀行帳號00000000000000號
    帳戶、臺灣銀行帳號000000000000號帳戶匯款、華南商業銀
    行帳號000000000000號帳戶、第一銀行鳳山分行帳號000000
    00000 號帳戶存摺影本、第一商業銀行鳳山分行存戶活期儲
    蓄存款帳號00000000000 號帳戶資金往來明細、新竹市警察
    局第二分局關東橋派出所受理詐騙帳戶通報警示簡便格式表
    、內政部警政署反詐騙諮詢專線紀錄表、陳潔孝第一銀行帳
    戶開戶基本資料、資金交易明細表及本院100 年9 月14日洽
    辦公務電話紀錄單各1 份在卷可稽（見警卷第14至24頁、第
    28、29、40、41頁；本院卷第25、32、33頁），堪認屬實。
  (二)從前揭告訴人之被害情節觀之，告訴人遭詐騙之金額係其上
    開兆豐銀行帳戶之574 元、臺灣銀行帳戶之642 元、華南銀
    行帳戶之493 元及第一銀行鳳山分行帳戶之328 元，上開款
    項均係匯入中華郵政旗津郵局帳號000-0000000000000 號帳
    戶，而非前揭被告之第一銀行帳戶；而告訴人從其前揭第一
    銀行鳳山分行帳戶內提領，再匯入被告第一銀行帳戶之99,0
    00元，實非告訴人所有，告訴人亦未因上開提領、匯款行為
    受有財產上之損失，此亦經本院向告訴人確認屬實，有本院
    100 年9 月14日、9 月16日洽辦公務電話紀錄單2 紙在卷可
    憑（見本院卷第24、25頁）。據此，被告上開第一帳戶於99
    ,000元入帳後旋遭一領乙節，固屬可疑，然就被告交付帳戶
    予他人之行為來說，告訴人自其上開第一銀行鳳山分行帳戶
    提領，再匯入被告上開第一銀行帳戶之99,000元，既非其所
    有，應無遭詐騙集團施用詐術，因而陷於錯誤，而為財產上
    交付之情，自非遭詐騙之被害人。至公訴人固主張：上開10
    萬元款項匯至告訴人之第一銀行鳳山分行帳戶後，已與告入
    原有的金錢混同，所有權已經生變，告訴人提領99,000元後
    匯入被告第一銀行帳戶，其受贈之財產有因而受損等語，惟
    上開匯入告訴人帳戶內之10萬元，並非不能與告訴人原有之
    財產區別，且依告訴人前揭陳述，實無接受上開匯款為其所
    有之意思，已如前述，自不能將民法上混同之概念，套用於
    判斷刑法詐欺取財罪之被害人，公訴人容有誤會，附此敘明
    。
  (三)再者，經本院以告訴人之第一銀行鳳山分行交易明細資料向
    第一銀行函查，究竟何人各匯款97,000元、3,000 元共計10
    萬元至告訴人陳慧蘭之帳戶，該銀行西螺分行回函表示；「
    本行『代號及活期儲蓄存款存摺明細』記載『0000000000』
    、『0000000000』之代號為客戶利用自動存款機存款所留下
    之電話號碼或手機號碼。」經本院調閱「0000000000（停用
    ）」、「0000000000」之申登人資料（見本院卷第46頁及反
    面）後，將前揭資料一併送請雲林縣警察局斗南分局查明本
    件之被害人，該分局回以：「本件經查詢陳慧蘭帳戶於98年
    12月19日有新臺幣97,000元、3,000 元2 筆匯入，惟經查該
    二筆金額係由第一銀行臺中分行自動存款機以現金存匯轉入
    ，故無法調閱得知存匯轉入者相關資料。」有雲林縣警察局
    斗六分局100 年11月25日雲警六偵字第1000018685號函暨第
    一銀行鳳山分行存款明細分類帳附卷可參（見本院卷第53、
    54頁）。又公訴人亦未提出任何資料足資證明本件有何被害
    人，揆諸前揭說明，自難以此認定上開匯入被告第一銀行帳
    戶之99,000元，係詐騙集團之成員以詐術使人陷於錯誤，將
    本人或第三人之物交付，而構成刑法上之詐欺取財罪，基於
    共犯從屬性，本案既無正犯犯罪行為之存在，被告涉犯之幫
    助詐欺取財罪即無由成立。
四、綜上所述，檢察官所舉上開證據，尚不能認定告訴人陳慧蘭
    為詐欺取財罪之被害人，亦無法認定何人受騙款項於98年12
    月19日先匯入告訴人陳慧蘭上開第一銀行鳳山分行帳戶，再
    經提領告訴人陳慧蘭後匯入被告上開第一銀行帳戶，自不能
    逕以被告該當於詐欺取財罪之幫助犯。此外，查無其他積極
    證據足資被告有公訴人所指之幫助詐欺取財犯行，爰依上揭
    規定，諭知被告無罪之判決。
據上論斷，依刑事訴訟法第301 條第1 項、第452 條，判決如主
文。
本案經檢察官何宗霖到庭執行職務。
中    華    民    國   100    年    12    月    29    日
                  刑事第三庭  審判長  法  官  林輝煌
                                      法  官  蕭雅毓
                                      法  官  陳雅琪
以上正本證明與原本無異。
如不服本判決應於收受判決後10日內向本院提出上訴書狀，並應
敘述具體理由；其未敘述上訴理由者，應於上訴期間屆滿後20日
內向本院補提理由書（均須按他造當事人之人數附繕本）。「切
勿逕送上級法院」。
                                      書記官  顏錦清
中    華    民    國   100    年    12    月    29    日